【裁判字號】    96,訴,235
【裁判日期】    970502
【裁判案由】    違反貪污治罪條例等
【裁判全文】
臺灣臺東地方法院刑事裁定               96年度訴字第235號
公  訴  人  臺灣臺東地方法院檢察署檢察官
聲  請  人  甲○○
即  被  告
指定辯護人  本院公設辯護人  戊○○
上列聲請人即被告因違反貪污治罪條例等案件，聲請發還扣押物
，本院裁定如下：
    主  文
扣案現金其中新臺幣陸佰萬元應予發還甲○○。
其餘聲請駁回。
    理    由
一、聲請意旨略以：聲請人即被告甲○○因被訴貪污治罪條例等
    案件，經臺灣臺東地方法院檢察署檢察官扣押臺灣銀行大昌
    分行及彰化銀行七賢分行陳玉雲保險箱內現金及金條合計新
    臺幣 (下同)6,250 萬元，因其中1,450萬元為被告所有，包
    括：(一)房屋貸款600萬元：此為被告於民國96年5月17日以所
    有臺北市○○路38巷9號4樓房屋向合作金庫貸款所得；(二)原
    台新商業銀行存款330萬元：此係被告將台新商業銀行美金
    10萬元匯至華僑銀行新興分行委託陳玉雲購買海外基金，賣
    出贖回330萬元；(三)被告原有臺北郵局定存520萬元(95年1月
    12日50萬元、95年2月27日120萬元、95年4月12日50萬元、9
    5年7月14日100萬元、95年8月5日50萬元、95年8月7日50萬
    元、96年1月19日100萬元)：解約後，於96年初分次匯款至
    高雄華僑銀行委託陳玉雲購買海外基金，於96年5月中旬全
    數賣出並領出存放於上述銀行保險箱中。上開1450萬元除房
    屋貸款600萬元外，為被告20年來努力積蓄所得，亦為2名子
    女之教育基金，因遭扣押，生活陷入危機，被告甲○○所有
    1,450萬元非犯罪所得，無再予扣押之必要，爰依刑事訴訟
    法第142條規定聲請如數發還等語。
二、按可為證據或得沒收之物，得扣押之；扣押物若無留存之必
    要者，不待案件終結，應以法院之裁定或檢察官命令發還之
    ；扣押物因所有人、持有人或保管人之請求，得命其負保管
    之責，暫行發還，刑事訴訟法第133條、第142條第1項前段
    、第2項固定有明文。而所謂扣押物無留存之必要者，乃指
    非得沒收之物，且又無留作證據之必要者，始得依前開規定
    發還。是案件起訴後承審法院是否行使扣押之強制處分權，
    自應斟酌扣押之對象是否係「可為證據」或「得沒收之物」
    ，以為是否行使強制處分權之依據。
三、經查：
(一)本案被告甲○○與同案被告乙○○、丁○○、丙○○共同涉
    犯貪污治罪條例第4條第1項第3款收取回扣罪及洗錢防制法
    第9條第1項之洗錢罪等案件，經臺灣臺東地方法院檢察署檢
    察官依被告甲○○於偵查中之自白及證人即被告丁○○胞妹
    陳玉雲於偵訊時之證詞 (見96年度偵字第1006號卷卷2第222
    至第224頁、第257至261頁、第264至269頁)，於96年6月25
    日持本院核發之搜索票，自陳玉雲向臺灣銀行大昌分行申請
    承租之第D種第1575、1576號保管箱內查扣現金2,200萬元、
    自陳玉雲向彰化銀行七賢分行申請承租之第D種第1272、137
    2號保管箱查扣黃金金條14條、自陳玉雲位於高雄市○○區
    ○○路59巷7號住處查扣現金452,000元、黃金金條6條、自
    富邦商業銀行高雄分行查扣黃金金條7條及自陳玉雲富邦商
    業銀行新興分行000000000000號帳號等帳戶內查扣存款6,70
    7,141元，另由陳玉雲及被告丁○○胞兄陳清心於96年7月9
    日分別繳回借用之800萬元、640萬元後，經該署檢察官以上
    開查扣之現金、黃金金條為本案被告甲○○與同案被告乙○○、丁○○、丙○○共同涉犯前開罪嫌之證據及可得沒收之
    物，依刑事訴訟法第133條第1項規定予以扣押等情，有本院
    核發之搜索票、該署搜索扣押筆錄、扣押物品目錄表在卷可
    參 (見96年度偵字第1006號卷2第275頁至第289頁)。
(二)本院審酌被告甲○○就其於96年5月間向合作金庫商業銀行
    借款，經該行於96年5月17日核撥600萬元至其開設於該銀行
    0000000000000號帳戶內後，同日即全數提領，並於翌日即
    96年5月18日親自攜至高雄市交予陳玉雲存放臺灣銀行大昌
    分行第D種第1575、1576號保管箱之情，已經提出合作金庫
    商業銀行借據、活期儲蓄存款存摺(見本院卷卷2第216至217
    頁)佐證，並經證人陳玉雲於偵查中證述綦詳(見96年度偵字
    第1006號卷第266頁)，堪認此600萬元與被告乙○○等人向
    鴻汶公司、鼎泰公司等收取回扣之犯罪事實應無直接關聯，
    非屬應予沒收或得沒收之物，而無留存之必要，被告甲○○
    聲請發還此部分金額之扣押款項，為有理由，應即發還。
(三)至於被告甲○○聲請發還扣除上開600萬元以外之其餘850萬
    元款項部分，其雖亦提出89年5月6日不動產買賣契約書、匯
    款申請書、外匯活期存款對帳單、定期存單明細以為佐證，
    惟因上開扣案款項已經檢察官於起訴書中引用為本案證據，
    而被告甲○○與同案被告乙○○等人是否確實有犯違反貪污
    治罪條例等犯行，該850萬元扣案現金是否足為本案之證據
    、是否屬被告乙○○等人因犯罪所得之物，及是否為依法得
    沒收之款項，乃至與本案案情關連性之強度，因難區隔是否
    與前開鴻汶公司、鼎泰公司業務人員陳時音、陶健能等人所
    寄匯之款項有關，此均尚待本院調查及合議庭之確認，始得
    予以判定，縱認審結後應發還被告甲○○，則究應全數發還
    或部分發還，均不明確而尚待審認，故在本案審結前，自仍
    有留存之必要，尚難逕行將此850萬元發還，在本案尚未審
    結前，該850萬元現金自有留存之必要。綜上所述，除前開
    可得確認屬被告甲○○於96年5月17日向合作金庫銀行貸款
    核撥之600萬元金額，准予發還外，其餘聲請尚難准許，應
    予駁回。
四、依刑事訴訟法第142條第1項前段、第220條，裁定如主文。
中    華    民    國    97    年    5     月    2     日
                  刑事第二庭審判長法  官  李水源
                                  法  官  蔡玉雪
                                  法  官  簡芳潔
以上正本證明與原本無異。
如不服本裁定，應於裁定送達後5日內向本院提出抗告狀（須附
繕本）。
「切勿逕送上級法院」
                                  書記官  林慧芬
中    華    民    國    97    年    5     月    5    日


司法院資訊處製作；財團法人民間司法改革基金會備份。
